---
title: "Lista 4 - Estatística descritiva"
author: 'Guilherme Marthe, nusp: 8661992'
header-includes:
   - \usepackage{dcolumn}
output:
  pdf_document: default
  html_notebook: default
geometry: margin=2cm
---
```{r include=FALSE}
knitr::opts_chunk$set(fig.align = 'center',
	echo = FALSE,
	message = FALSE,
	warning = FALSE
)
suppressPackageStartupMessages(library(tidyverse))  
suppressPackageStartupMessages(library(lubridate))
suppressPackageStartupMessages(library(janitor))
suppressPackageStartupMessages(library(knitr))
suppressPackageStartupMessages(library(kableExtra))
suppressPackageStartupMessages(library(texreg))
suppressPackageStartupMessages(library(gridExtra))
theme_set(theme_minimal())
```



## 1. Considere o modelo
$$ y_i= \beta x_i+ e_i, \quad i = 1,...,n $$ 

Em que $E(e_i) = 0$ e $Var(e_i) = \sigma ^2$, erros aleatórios e não correlacionados.

__a) Obtenha o estimador de mínimos quadrados de $\beta$ e proponha um estimador não viciado para $\sigma^2$.__

Para chegar no estimador de mínimos quadrados, basta rearranjar os termos da equação acima da seguinte forma:

$$
Q(\beta) = \sum_{i=1}^ne_i^2 = \sum_{i=1}^n(y_i - \beta\cdot x_i)^2 
$$
Então, através da condição de primeira ordem para otimizar $Q(\beta)$ temos:

$$
\frac{dQ}{d\beta} = 0
$$
E derivando $Q(\beta)$ temos:

$$
\frac{dQ}{d\beta} = \sum_{i=1}^n2\cdot(y_i - \beta\cdot x_i)\cdot(-x_i) = 0 \implies \hat{\beta} = 
\frac{\sum_{i=1}^nx_iy_i}{\sum_{i=1}^nx_i^2}
$$

Para estimarmos $\sigma^2$ podemos partir do pressuposto que quando o calculamos em uma regressão com intercpeto, a correção para acabar com o viés leva em conta a soma dos quadrados dos resíduos e o número de parâmetros estimados. Como aqui no caso da regressão simples sem intercepto estimamos apenas uma parâmetro, propomos o seguinte estimador:

$$
\widehat{Var(e_i)} = \widehat{\sigma}^2=\frac{1}{n-1}\cdot\sum_{i=1}^n(y_i - \hat{y_i})^2 = \frac{\bf{SQR}}{n-1}
$$


__(b) Que distribuição (aproximada) você proporia para o estimador de $\beta$ obtido em (a)? Justifique sua resposta.__


Sob a hipótese de n grande o suficiente, podemos depender do teorema do limite central para propor uma distribuição para $\hat{\beta}$. Uma vez que $E(\hat{\beta})=\beta$ e $Var(\hat\beta) = \frac{\sigma^2}{\sum_{i=1}^nx_i^2}$ podemos propor que:

$$
\hat\beta\sim N(\beta,\frac{\sigma^2}{Var(x_i)})
$$


__(c) Com base nos itens anteriore, especifique um intervalo de confiança aproximado para $\beta$, com coeficiente de confiança $\gamma \in (0,1)$.__

Assim, podemos propor o seguinte intervalo de confiânça para $\hat\beta$:

$$
\beta \in [\hat\beta \pm \widehat{ep(\hat\beta)}\cdot z_{\gamma}]
$$

Onde $z_{\gamma}$ o quantil da normal padrão sob $\gamma\%$ de confiança.




## 2. Num estudo realizado na Faculdade de Medicina da Universidade de São Paulo foram colhidos dados de 16 pacientes submetidos a transplante intervivos e, em cada um deles, obtiveram-se medidas tanto do peso (g) real do lobo direito do fígado quanto de seu volume (em cm3) previsto pré-operatoriamente por métodos ultrassonográficos. O objetivo é estimar o peso real por meio do volume previsto. Os dados estão dispostos na tabela a seguir.


```{r}
df <- read_csv('data/ex2.csv', col_types = cols(
  volume = col_integer(),
  peso = col_integer()
))
df %>% kable(format = 'latex', booktabs = T) %>%  
  kable_styling(position = "center")
```

__(a) Proponha um modelo de regressão linear simples com intercepto para analisar os dados e interprete seus parâmetros.__


Proponho o seguinte modelo de regressão linear simples:

$$
y_i= \beta_0 + \beta_1x_i+ e_i, \quad i = 1,...,n 
$$
Onde $y_i$ representa peso real do lobo direito do fígado, $x_i$ representa o volume previsto. Neste modelo, $\beta_1$ representa a mudança esperada do peso real($y_i$) 
para a mudança em uma unidade de volume previsto ($x_i$). Além disso, da maneira que está construido o modelo, $\beta_0$ fica sem uma interpretação direta, pois um volume previsto de 0 não faz sentido.


__(b) Construa um gráfico de dispersão apropriado. Interprete.__


```{r dispercao_ex2, fig.height=3.2, fig.width=6}
df %>% 
  ggplot(aes(x = volume, y = peso)) + 
  geom_point() + 
  labs(title = 'Relação entre volume previsto e peso real\ndo lobo direito do figado', 
       x = 'volume previsto', 
       y = 'peso real')
```


O gráfico de dispersão anterior indica alguns pontos:

- o modelo linear pode ser o mais indicado para esse conjunto de dados;
- porém, pode-se haver uma tendência logarítimica ao se checar uma dispersão menor o redor dos pontos no canto superior direito;
- o ponto no canto inferior direito pode se mostrar discrepante com relação aos outros.

__(c) Ajuste o modelo e interprete os valores obtidos para os parâmetros__

```{r reg , results='asis'}
df %>% 
  lm(peso ~ volume, data = .) -> md

texreg(list(md), dcolumn = TRUE, booktabs = TRUE, use.packages = FALSE, label = "tab:1", float.pos = "hb!")
```

O modelo ajustado acima tem a seguinte interpretação:

- a cada mudança de uma unidade (cm3) de volume previsto é esperado um aumento de 0.7642 gramas do peso real do lobo direito do fígado. 
- é possível notar que devido ao alto erro padrão da estimativa do intercepto, talvez não faça sentido mantê-lo na forma funcional do modelo.


__(d) Avalie o ajuste do modelo por meio de medidas descritivas e resíduos.__


De acordo com a tabela do item anterior, as medidas de R2 e R2 ajustado indicam um que a variável volume estimado representam 58% das variações do peso do rim. 


```{r fig.height=3.2, fig.width=6}

df %>% 
  modelr::add_predictions(md) %>% 
  ggplot(aes(peso, pred)) + 
  geom_point() + 
  geom_abline(aes(intercept = 0, slope = 1)) + 
  labs(title = 'Previsto X realizado',
       subtitle = 'Reta sólida representa a bissetriz (y = x)',
       y = 'previsto (g)',
       x = 'realizado (g)'
       )

```

A dispersão dos pontos previstos pela regressão e realizados (acima) uma dispersão possívelmente aleatória o suficiente ao longo da reta para indicar um bom ajuste. 

```{r fig.height=3.2, fig.width=6}

broom::augment_columns(data = df,x =  md) %>% 
  select(volume, resíduos = .resid, `resíduos padronizados` = .std.resid) %>% 
  gather(type, value, -volume) %>% 
  ggplot(aes(x = volume, y = value)) + 
  geom_point() +
  geom_hline(yintercept = 0,  linetype = 'dashed') + 
  facet_wrap(~type, nrow = 1, scales = 'free_y') +
  theme_light() +
  labs(title = 'Resíduos X variável explicativa',
       x = 'volume (cm3)', 
       y = NULL
       )

```
Ao analizar gráfico de resíduos e gráfico de resíduos padronizados ao longo da variável explicativa volume previsto, podemos ressaltar alguns pontos:

- existe um padrão relativamente ascendente (pelo menos não aleatório) dos resíduos ao longo das faixas de 600g e 800g do volume previsto;

- a medida encontrada no canto inferior esquerdo de ambos os gráficos pode ser considerada um ponto anormal em termos do resíduo resultante do modelo escolhido;


```{r fig.height=3.2, fig.width=6}

broom::augment_columns(data = df,x =  md)  %>% 
  rowid_to_column('indice') %>%
  mutate(indice = as.factor(indice)) %>% 
  ggplot(aes(x = indice, y = .cooksd)) + 
  geom_point() +
  geom_text(aes(label = volume), nudge_y = 0.05, size = 3) + 
  labs(title = 'Distância de Cook para cada observação',
       x = 'indice da observação', 
       y = 'distância', 
       subtitle = 'Acima de cada ponto está o valor do volume (variável independente) da observação'
       )
```
Analisando o gráfico da distância de cook para cada observação, podemos ver que a observação 12 (com um valor de volume previsto igual a 945) possui uma distância de Cook maior que todas as outras observções, indicando um possível outlier. 


```{r fig.height=3.2, fig.width=6}

broom::augment_columns(data = df,x =  md) %>% 
 ggplot(aes(sample = .std.resid)) + 
  geom_abline(intercept = 0, slope = 1) + 
  stat_qq(distribution = qt, dparams = list(df = 14)) + 
  labs(title = 'Gráfico QQ dos reśiduos padronizados', 
       y = 'resíduos padronizados', 
       x = 'quantis teóricos da t de studant com 14 g.l.', 
       subtitle = 'Reta sólida representa a bissetriz (y = x)'
       )
  
```

Por fim, um gráfico QQ dos reśiduos padronizados com relação a distribuição t de student com 14 graus de liberdade indica que talvez o ajuste do modelo seja adquado uma vez que a distribuição estão relativamente dispersa ao longo da bissetriz.  


__(e) Repita os itens anteriores considerando um modelo linear simples sem intercepto.__

Primeiro reproduziremos os gráficos e tebelas do item anterior, e em seguida analisaremos brevemente as diferenças.


```{r reg2, results='asis'}
df %>% 
  lm(peso ~ volume - 1, data = .) -> md
texreg(list(md), dcolumn = TRUE, booktabs = TRUE, use.packages = FALSE, label = "tab:1",
 float.pos = "hb!")
```



```{r fig.height=3.2, fig.width=6}

df %>% 
  broom::augment_columns(data = ., x =md) %>% 
  ggplot(aes(peso, .fitted)) + 
  geom_point() + 
  geom_abline(aes(intercept = 0, slope = 1)) + 
  labs(title = 'Previsto X realizado',
       subtitle = 'Reta sólida representa a bissetriz (y = x)',
       y = 'previsto (g)',
       x = 'realizado (g)'
       )

```


```{r fig.height=3.2, fig.width=6}

broom::augment_columns(data = df,x =  md) %>% 
  select(volume, resíduos = .resid, `resíduos padronizados` = .std.resid) %>% 
  gather(type, value, -volume) %>% 
  ggplot(aes(x = volume, y = value)) + 
  geom_point() +
  geom_hline(yintercept = 0,  linetype = 'dashed') + 
  facet_wrap(~type, nrow = 1, scales = 'free_y') +
  theme_light() +
  labs(title = 'Resíduos X variável explicativa',
       x = 'volume (cm3)', 
       y = NULL
       )

```


```{r fig.height=3.2, fig.width=6}

broom::augment_columns(data = df,x =  md)  %>% 
  rowid_to_column('indice') %>%
  mutate(indice = as.factor(indice)) %>% 
  ggplot(aes(x = indice, y = .cooksd)) + 
  geom_point() +
  geom_text(aes(label = volume), nudge_y = 0.05, size = 3) + 
  labs(title = 'Distância de Cook para cada observação',
       x = 'indice da observação', 
       y = 'distância', 
       subtitle = 'Acima de cada ponto está o valor do volume (variável independente) da observação'
       )
```

```{r fig.height=3.2, fig.width=6}

broom::augment_columns(data = df,x =  md) %>% 
 ggplot(aes(sample = .std.resid)) + 
  geom_abline(intercept = 0, slope = 1) + 
  stat_qq(distribution = qt, dparams = list(df = 15)) + 
  labs(title = 'Gráfico QQ dos reśiduos padronizados', 
       y = 'resíduos padronizados', 
       x = 'quantis teóricos da t de studant com 15 g.l.', 
       subtitle = 'Reta sólida representa a bissetriz (y = x)'
       )
  
```

As diferenças mais relevantes entre os ajustes de cada modelo são:

- o aumento expressivo dos coeficientes de determinação R2 e R2 ajustado indicam que 98% das variações do peso são explicadas pelo volume previsto do rim;

- um maior indicativo de que a observação 12 é de fato incomum para os dados, como evidênciado pelo aumento do resíduo padronizado delas (~3);

- o impacto na análise da distribuição do resíduos padronizados indicando ainda mais que algun pontos impedem a boa aderência dos resíduos com o modelo teórico adequado. 

\newpage

## 3. Os dados abaixo são provenientes de uma pesquisa para cujo objetivo é propor um modelo para a relação entre a área construída de um determinado tipo de imóvel e o seu valor de mercado. 

```{r}
ct = cols(
  imovel = col_integer(),
  area = col_integer(),
  valor = col_integer()
)
df <- read_csv('data/ex3.csv', col_types = ct)

df %>% kable(format = 'latex', booktabs = T) %>%  
  kable_styling(position = "center")
```


__(a) Construa um gráfico de dispersão apropriado para esses dados.__

```{r fig.height=3, fig.width=8}
options(scipen = 0)
df %>% 
  ggplot(aes(area, valor)) + 
  geom_point() +
  labs(title = 'Valor X área de 14 imóveis',
       x = 'área (m2)', 
       y = 'valor (R$)'
       ) -> p1

p1 + 
  scale_x_log10() + 
  scale_y_log10() + 
  labs(title = 'Valor X área de 14 imóveis',
       x = 'log área (m2)',
       y = 'log valor (R$)'
       )  + 
  annotation_logticks() -> p2


gridExtra::grid.arrange(p1, p2, nrow = 1)

```



__(b) Ajuste um modelo de regressão linear simples e avalie a qualidade do ajuste (obtenha estimativas dos parâmetros e de seus erros padrões, calcule o coeficiente de determinação e construa gráficos de resíduos e um gráfico tipo QQ.__

```{r results='asis'}
df %>% 
  lm(valor ~ area, data = .) -> md

texreg(list(md), dcolumn = TRUE, booktabs = TRUE, use.packages = FALSE, label = "tab:1", float.pos = "hb!")
```

Sobre o ajuste do modelo, podemos dizer que o erro padrão do intercepto é alto, indicando que talvez não precise estar no modelo. Além disso, podemos ver pelo R2 e R2 ajustado que 48% das variações do valor de um imóvel é explicada pela sua área. É esperado que para cara metro qudrado a mais, o aumento em seu valor seja em 30 reais (aproximadamente).


```{r fig.height=3.2, fig.width=6}
df %>% 
  broom::augment_columns(data = ., x =md) %>% 
  ggplot(aes(valor, .fitted)) + 
  geom_point() + 
  geom_abline(aes(intercept = 0, slope = 1)) + 
  labs(title = 'Previsto X realizado',
       subtitle = 'Reta sólida representa a bissetriz (y = x)',
       y = 'previsto (g)',
       x = 'realizado (g)'
       )
```

O gráfico previsto X realizado indica um boa ajuste para valores realizados baixos, porém para valores altos o erro é grande.

```{r fig.height=3.2, fig.width=6}
broom::augment_columns(data = df,x =  md) %>% 
  select(area, resíduos = .resid, `resíduos padronizados` = .std.resid) %>% 
  gather(type, value, -area) %>% 
  ggplot(aes(x = area, y = value)) + 
  geom_point() +
  geom_hline(yintercept = 0,  linetype = 'dashed') + 
  facet_wrap(~type, nrow = 1, scales = 'free_y') +
  theme_light() +
  labs(title = 'Resíduos X variável explicativa',
       x = 'área (m2)', 
       y = NULL
       )

```

Ao analisar os resíduos e resíduos padronizados podemos ver que o mesmo padrão ocorre. Os resíduos discrepantes ocorrem para valores altos de área, aqueles geralmente associados à valores de imóveis altos em que o modelo atual "erra" bastante.

```{r fig.height=3.2, fig.width=6}

broom::augment_columns(data = df,x =  md) %>% 
 ggplot(aes(sample = .std.resid)) + 
  geom_abline(intercept = 0, slope = 1) + 
  stat_qq(distribution = qt, dparams = list(df = 12)) + 
  labs(title = 'Gráfico QQ dos reśiduos padronizados', 
       y = 'resíduos padronizados', 
       x = 'quantis teóricos da t de studant com 12 g.l.', 
       subtitle = 'Reta sólida representa a bissetriz (y = x)'
       )
```

O gráfico QQ para os resíduos padronizados indicam que o modelo proposto é inadequado, uma vez que os ponto sem dúvidas não ficam sobre a bissetriz. 

__(c) Ajuste agora um modelo linearizável__

$$
y = \beta x^{\gamma}e
$$

__em que y representa o preço e x representa a área.Avalie a qualidade do ajuste comparativamente ao modelo linear ajustado no item anterior; construa um gráfico de dispersão com os dados transformados.__
 
Com o modelo proposto no enunciado podemos ter a seguinte versão linear dele:

$$
log(y) = log(\beta) + \gamma \cdot log(x) + log(e)
$$

Que é estimável usualmente por mínimos quadrados oridnários após transformar as variáveis.

```{r results='asis'}

df %>% 
  lm(log(valor) ~ log(area), data = .) -> md


texreg(list(md), dcolumn = TRUE, booktabs = TRUE, use.packages = FALSE, label = "tab:1", float.pos = "hb!")
```

Claramente o ajuste é melhor, uma vez que ouve um salto grande no coeficiente de determinação e todos os parâmetros estimados têm um erro padrão baixo. 


__(d) Discuta as vantagens e desvantagens de uso de cada um dos modelos.__

O primeiro modelo tem a vantagem de ter um parâmetro associado à variável independente facilmente interpretável. Além disso, com pequenos ajustes, o modelo também pode ter um intercepto interpretável. 
Todavia o segundo modelo ajuda a explicar as variações da variável resposta (valor do imóvel) melhor, ás custas de uma interpretação mais complexa do modelo.








