---
title: "List 4 - Estatística Descritiva"
author: "Guilherme Marthe"
date: "May 27, 2018"
output: pdf_document
---


```{r include=FALSE}
knitr::opts_chunk$set(fig.align = 'center',
	echo = FALSE,
	message = FALSE,
	warning = FALSE
)
suppressPackageStartupMessages(library(tidyverse))  
suppressPackageStartupMessages(library(lubridate))
suppressPackageStartupMessages(library(janitor))
suppressPackageStartupMessages(library(knitr))
suppressPackageStartupMessages(library(kableExtra))
suppressPackageStartupMessages(library(stargazer))
theme_set(theme_minimal())
```



## 1. Considere o modelo
$$ y_i= \beta x_i+ e_i, \quad i = 1,...,n $$ 

Em que $E(e_i) = 0$ e $Var(e_i) = \sigma ^2$, erros aleatórios e não correlacionados.

__a) Obtenha o estimador de mínimos quadrados de $\beta$ e proponha um estimador não viciado para $\sigma ^2$.__

__(b) Que distribuição (aproximada) você proporia para o estimador de $\beta$ obtido em (a)? Justifique sua resposta.__

___(c) Com base nos itens anteriore, especifique um intervalo de confiança aproximado para $\beta$, com coeficiente de confiança $\gamma \in (0,1)$.__



## 2. Num estudo realizado na Faculdade de Medicina da Universidade de São Paulo foram colhidos dados de 16 pacientes submetidos a transplante intervivos e, em cada um deles, obtiveram-se medidas tanto do peso (g) real do lobo direito do fígado quanto de seu volume (em cm3) previsto pré-operatoriamente por métodos ultrassonográficos. O objetivo é estimar o peso real por meio do volume previsto. Os dados estão dispostos na tabela a seguir.


```{r}
df <- read_csv('data/ex2.csv', col_types = cols(
  volume = col_integer(),
  peso = col_integer()
))
df %>% kable(format = 'latex', booktabs = T) %>%  
  kable_styling(position = "center")
```

__(a) Proponha um modelo de regressão linear simples com intercepto para analisar os dados e interprete seus parâmetros.__


Proponho o seguinte modelo de regressão linear simples:

$$
y_i= \beta_0 + \beta_1x_i+ e_i, \quad i = 1,...,n 
$$
Onde $y_i$ representa peso real do lobo direito do fígado, $x_i$ representa o volume previsto. Neste modelo, $\beta_1$ representa a mudança esperada do peso real($y_i$) 
para a mudança em uma unidade de volume previsto ($x_i$). Além disso, da maneira que está construido o modelo, $\beta_0$ fica sem uma interpretação direta, pois um volume previsto de 0 não faz sentido.


__(b) Construa um gráfico de dispersão apropriado. Interprete.__


```{r dispercao_ex2}
df %>% 
  ggplot(aes(x = volume, y = peso)) + 
  geom_point() + 
  labs(title = 'Relação entre volume previsto e peso real\ndo lobo direito do figado', 
       x = 'volume previsto', 
       y = 'peso real')
```


O gráfico de dispersão anterior indica alguns pontos:

- o modelo linear pode ser o mais indicado para esse conjunto de dados;
- porém, pode-se haver uma tendência logarítimica ao se checar uma dispersão menor o redor dos pontos no canto superior direito;
- o ponto no canto inferior direito pode se mostrar discrepante com relação aos outros.

__(c) Ajuste o modelo e interprete os valores obtidos para os parâmetros__

```{r stargazerrrr, results='asis'}
df %>% 
  lm(peso ~ volume, data = .) -> md

stargazer(md, align=TRUE,  single.row=TRUE)

```


__(d) Avalie o ajuste do modelo por meio de medidas descritivas e resíduos.__

__(e) Repita os itens anteriores considerando um modelo linear simples sem intercepto.__




















